【裁判字號】    99,判,324
【裁判日期】    990331
【裁判案由】    徵收補償
【裁判全文】
最  高  行  政  法  院  判  決
                                       99年度判字第324號
再 審原 告  甲○○
            丙○○
            丁○○
            戊○○
            己○○
                          共同.
                            市.
再 審被 告  臺南市政府
代  表  人  庚○○
訴訟代理人  黃紹文  律師
上列當事人間徵收補償事件，再審原告對於中華民國97年4月29
日本院97年度判字第339號判決，提起再審之訴，本院判決如下
：
    主  文
再審之訴駁回。
再審訴訟費用由再審原告負擔。
    理  由
一、再審原告之被繼承人林吳錦鳳以其名下所有28筆公共設施用
    地（如附表，下稱系爭土地）抵繳應行繳納之遺產稅，並經
    繳納完畢在案。嗣林吳錦鳳以系爭土地，原為再審被告應辦
    徵收補償而漏辦徵收補償之公共設施用地，於抵繳遺產稅時
    ，自應以公告土地現值加4成計算，而非不加成僅按公告現
    值計算，乃於民國93年6月17日向再審被告請求補發該差額
    ，經再審被告以93年6月28日南市工土字第09300519980號函
    復礙難同意。林吳錦鳳不服，提起訴願，亦遭決定駁回，遂
    循序提起行政訴訟，經本院於97年4月29日以97年度判字第3
    39號判決（下稱原判決）駁回其上訴確定。嗣因林吳錦鳳於
    97年3月14日死亡，經再審原告於97年6月9日具狀聲請承受
    訴訟並提起本件再審之訴。
二、再審原告起訴主張：（一）按訴訟進行中，倘有發生當事人
    死亡之情事，因繼承人聲明承受訴訟後將為判決效力所及，
    為確保承受訴訟人之權益，審理法院當先停止訴訟程序，待
    繼承人承受訴訟，並基於訴訟權保障之意旨，給予適當時間
    提出相當攻擊防禦方法後，復行本案實體判決，始符法制（
    本院76年度判字第1489號判決、76年度判字1506號判決、85
    年度判字第704號判決、89年度判字第1997號判決、89年度
    判字第2277號判決，及最高法院82年度台上字第2725號判決
    、84年度台再字第102號判決、86年度台上字第1138號、87
    年度台上字第2728號判決可資參照）。經查，林吳錦鳳（即
    再審原告之被繼承人）於97年3月14日死亡，即已喪失本案
    當事人能力，要不能對之作成判決，並須停止訴訟程序，通
    知其繼承人承受訴訟，始為正辦，詎料，本院未依法停止訴
    訟程序，亦未通知繼承人承受訴訟即逕行作成判決駁回林吳
    錦鳳之上訴，於法顯有未合，原判決應予廢棄。（二）人民
    之土地經公眾通行後，所形成之既成道路，既已屬公用道路
    ，並經地方政府編成道路用地在案，堪認人民代替國家履行
    義務，且為國家承擔財務支出之不利益，卻又無法排除國家
    公權力之限制，要難謂人民之土地所有權未因國家公權力之
    介入受到侵害，然於此種限制下，國家自不得無視既成道路
    對人民財產權之侵害，更不得採取存續保障之方式，使人民
    繼續承受有侵害之財產權，否則殊難謂國家業已選擇對於人
    民權利保障最為周到之方式，其理甚明。準此，對於人民所
    有權行使遭受限制之既成道路，毋寧應當認為對於人民權益
    保障之最佳方式，係屬由國家依法徵收人民之土地後，回復
    至國家提供公用道路之態樣，使人民無須為國家負擔非屬人
    民財產權社會義務範圍之不利益，始符法制。基此，足認司
    法院釋字第110號解釋尚未及於既成道路之徵收補償情態，
    而土地徵收條例第20條第3項之規範，顯與憲法意旨有悖，
    至為灼然。（三）是人民就其所有之土地，因公用需求而受
    有特別犧牲時（即受有實質徵收情狀），自應由國家給予補
    償，始符法制，如需國家積極編列預算給予金錢給付時，自
    當審酌國家財政情況，分年度按順序給予補償，業經司法院
    釋字第400號解釋在案，惟就無須國家作成金錢給付者，自
    無分年度給付之必要，本當承認人民之請求權，並依法儘速
    補償，否則人民既無法排除所受之特別犧牲，又無合憲之理
    由延遲國家之給付，無異於國家僅憑恣意即侵害人民財產權
    ，一味以財政支出規劃作為否准理由，尚非屬對人民財產權
    侵害之最小侵害手段，要難謂合於憲法第23條所揭示之比例
    原則。原審判決未慮及此，即逕論應採徵收失效說，並否准
    人民之請求權，顯有違背法令之處，當予廢棄等語，求為判
    決廢棄原判決，並撤銷原處分及訴願決定。
三、再審被告則以：（一）按民事訴訟法第168條雖規定：當事
    人死亡者；訴訟程序在有繼承人承受其訴以前當然停止，但
    同法第173條但書亦規定，第168條訴訟程序當然停止之規定
    ，於有訴訟代理人時不適用之。上開條文依行政訴訟法第18
    6條規定，於行政訴訟法準用之，故於有訴訟代理人之情形
    ，當事人死亡，訴訟程序並不當然停止，僅係法院得酌量情
    形，裁定停止訴訟程序而已。本件依再審原告所提出之死亡
    證明書，林吳錦鳳雖於97年3月14日死亡，惟其於本院審理
    期間業已委任有訴訟代理人林石猛、張宗琦律師，有判決書
    當事人欄記載可稽，是法院未裁定停止訴訟程序，亦難認有
    何違反必要性之情形，乃審酌卷內事證駁回林吳錦鳳之上訴
    而判決，自無違誤可言。（二）再審原告所提再審理由，僅
    係泛稱人民就其所有之土地，因公用需求而受有特別犧牲時
    ，應由國家給予補償，且無須國家作成金錢給付者，本當承
    認人民之請求權，並依法儘速補償，原判決確採徵收失效說
    ，並否准再審原告之請求權，顯有違背法令云云。惟觀其再
    審理由，顯非係針對本案之爭執點，即90年10月15日所召開
    之協調會何以得做為再審原告請求再審被告給付價金之依據
    ？再審原告並未對於原判決及一審判決對此部分所為之認定
    及所表示之法律見解有何違背法令之情形為具體之指摘論述
    ，僅抽象的對徵收理論表示其法律上之看法，與本案之判決
    並無直接之關連，本件再審顯難認有理由等語，資為抗辯，
    求為判決駁回再審原告之訴。
四、本院查：(一)本件原判決上訴人林吳錦鳳於97年3月14日死
    亡，茲據其繼承人即再審原告具狀聲明承受訴訟後，提起本
    件再審之訴，核無不合，應予准許。(二)按「民事訴訟法第
    168條至第171條、第173條……之規定，於本節準用之。」
    「當事人死亡者，訴訟程序在有繼承人、遺產管理人或其他
    依法令應續行訴訟之人承受其訴訟以前當然停止。」「第16
    8條、第169條第1項及第170條至前條之規定，於有訴訟代理
    人時不適用之。但法院得酌量情形，裁定停止其訴訟程序。
    」行政訴訟法第186條、民事訴訟法第168條、第173條分別
    定有明文。準上，行政訴訟程序進行中，如當事人有選任訴
    訟代理人，於當事人死亡時，訴訟程序並非當然停止甚明。
    再審原告主張其等之被繼承人林吳錦鳳前因不服高雄高等行
    政法院95年度訴字第156號判決，於95年7月18日提起上訴，
    嗣於該上訴案件在本院繫屬中，林吳錦鳳於97年3月14日死
    亡，喪失本案當事人能力，要不能對之作成判決，並須停止
    訴訟程序，通知其繼承人承受訴訟，始為正辦，詎料，本院
    未能停止訴訟程序，亦未通知繼承人承受訴訟逕以原判決駁
    回再審原告之上訴，適用法規顯有錯誤，原判決應予廢棄云
    云。惟查，本件依再審原告所提出之死亡證明書，林吳錦鳳
    雖於97年3月14日死亡，然其於原判決審理期間業已委任林
    石猛、張宗琦律師為訴訟代理人，本院復未裁定停止訴訟程
    序，訴訟程序並非當然停止，自難認原判決有「適用法規顯
    有錯誤」之情形，上訴人前開主張自屬無據。(三)次查，判
    決已經確定，而有行政訴訟法第273條第1項第1款所規定「
    適用法規顯有錯誤者」之事由，固得提起再審之訴。惟所謂
    「適用法規顯有錯誤」，係指原確定判決所適用之法規與該
    案應適用之現行法規相違背，或與解釋判例有所牴觸者而言
    ，至於法律上見解之歧異，再審原告對之縱有爭執，要難謂
    為適用法規錯誤，而據為再審之理由，有本院62年判字第61
    0號判例可循。本件再審原告其餘主張，無非重述林吳錦鳳
    在本院前審所主張，而為原判決所不採之陳詞，徒執其一己
    之法律上歧異見解再為爭議，依上開本院判例，尚與所謂適
    用法規顯有錯誤有間。從而，再審原告依行政訴訟法第273
    條第1項第1款規定提起本件再審之訴，為顯無再審理由，應
    予駁回。
五、據上論結，本件再審之訴為無理由。依行政訴訟法第278條
    第2項、第98條第1項前段、第104條，民事訴訟法第85條第
    1項前段，判決如主文。
中    華    民    國    99    年    3     月    31    日
                    最高行政法院第五庭
                        審判長法官  黃  璽  君
                              法官  林  文  舟
                              法官  鄭  忠  仁
                              法官  吳  東  都
                              法官  陳  金  圍
以  上  正  本  證  明  與  原  本  無  異
中    華    民    國    99    年    4     月    1     日
                              書記官  王  福  瀛


司法院資訊處製作；財團法人民間司法改革基金會備份。
